【裁判字號】    91,保險上,14
【裁判日期】    920625
【裁判案由】    給付保險金
【裁判全文】
臺灣高等法院高雄分院民事判決  九十一年度保險上字第一四號
    上  訴  人    乙○○
    法定代理人    甲○○
    訴訟代理人    林慶雲律師
                  楊靖儀律師
                  陳裕文律師
    複代理人      侯勝昌律師
    被上訴人      南山人壽保險股份有限公司    設台北市○○○路○段一四四號
    法定代理人    戊○○      .
    訴訟代理人    丙○○      .
                  丁○○      .
右當事人間請求給付保險金事件，上訴人對於中華民國九十一年六月十一日台灣高雄
地方法院九十年度保險字第九六號第一審判決提起上訴，本院判決如左：
    主      文
原判決廢棄。
被上訴人應給付上訴人新台幣壹仟萬元及自民國八十九年十二月八日起至清償日止，
按年息百分之十計算之利息。
第一、二審訴訟費用均由被上訴人負擔。
前開第二項，於上訴人以新台幣參佰萬元提供擔保後，得假執行；被上訴人於假執行
程序實施前，以新台幣壹仟萬元預供擔保後，得免為假執行。
    事      實
甲、上訴人方面：
一、聲明：求為判決如主文所示，及願供擔保，請准宣告假執行。
二、陳述：除與原判決記載相同者，茲引用之外，補稱：
（一）原審判決就有關發現屍體地點之高雄縣梓官鄉赤崁海邊情景以及案發當日之海
      浪及氣候情形之認定，均與事實不符，爰說明如后：
  １、該處之消波塊並無崎嶇難行之情況：
      原審判決雖認現場臨海之消波塊與外界有護欄隔絕，而涼亭入口通往消波塊處
      於事發當時，雜草叢生，平常鮮少有人至該處消波塊，也很難下去云云。然查
      在另案高雄地方法院於九十年保險字第八九號案件（上訴人另訴新光人壽保險
      股份有限公司給付保險金案件），亦至高雄縣梓官鄉赤崁海邊同一地點勘驗，
      而認「天氣為晴天，海邊良好，現場有舊的消波塊在臨海處，其上置有新型消
      波塊直至路面、路面至臨海處約二十公尺深約四公尺、無沙灘、附近住家不多
      、距海邊二百公尺處有工廠廠房，岸邊聯外道路約十米道路。能以行走消波塊
      上面方式至海邊」，有附呈該案勘驗筆錄可證。是原審判決認該處消波塊一般
      人很難下去，即與事實不符。
  ２、本件被保險人李林月貞屍體發現處，即高雄縣梓官鄉赤崁海堤，確有多盞路燈
      之照明設備之照明，並非如原審判決所認無任何照明設備：
      原審判決認現場無任何照明設備，然查本件被保險人李林月貞屍體發現處現場
      路旁實有多盞之路燈，有附呈照片可證，是上訴人為查明該處何時設置路燈，
      特於前開另案請求法院去函高雄縣梓官鄉○○○○○路燈照明設備之設置建立
      及保養機關予以查明，而嗣經高雄縣梓官鄉公所於九十一年九月三十日以梓鄉
      建字第○九一○○○九四二○號函覆稱「系爭海堤邊道路之路燈照明，已裝設
      十年以上，而民國八十九年十月二十五日時，該等路燈皆已設置完善，且高雄
      縣梓官鄉公所每年均有發包廠商保養維護。」云云，是依高雄縣梓官鄉公所前
      揭函釋，即足以證明原審判決所認現場無任何照明設備乙節，顯與事實相違。
  ３、被保險人李林月貞屍體發現之處所，並非人煙罕至偏僻之地方：
      又原審判決以證人王勝裕警員證述現場鮮少有人至該處云云，而認該處為人煙
      罕至之偏僻處所，而推認被保險人前往該處是為了自殺，惟查上訴人於前開另
      案至現場履勘時，當時該處現場除法院所屬人員及兩造外，尚有附近居民於該
      處海邊涼亭處休憩聊天。此外，依高雄縣梓官鄉公所前揭之函覆，該處海堤邊
      於八十八年度第一次梓官鄉赤崁村之村民大會決議，為提供當地附近居民活動
      ，高雄縣梓官鄉公所遂依赤崁村民大會決議之建議，於該處設置一健康步道，
      並於八十八年七月十六日竣工驗收使用。另該處設有路燈照明設備，且每年皆
      有發包廠商保養維修，業如前述，準此，倘若本件被保險人李林月貞屍體遭發
      現之處所，係為一人煙罕至偏僻之地方者，則赤崁村民大會又豈會建議興建健
      康步道供居民休憩活動使用？另梓官鄉公所又何以須設置路燈照明設備，且每
      年編列預算發包廠商維修保養？凡此種種事證，在在顯示本件被保險人李林月
      貞屍體被發現之赤崁海堤，絕非係一人煙罕至，極為偏僻之處所，至為灼然，
      且益徵證人王勝裕警員之記憶性證詞，確與事實不符。
  ４、又查被保險人李林月貞死亡之時，即八十九年十月二十五日，當時雖係冬天，
      惟天氣並非十分寒冷，此觀諸聯合報於八十九年十月二十四日、八十九年十月
      二十五日及八十九年十月二十六日之報紙記載，高屏地區之氣溫係介於攝氏二
      十四度至三十一度間即知。八十九年十月二十四日、二十五日時，被保險人李
      林月貞屍體遭發現之赤崁海堤之氣候情形，應為天氣晴朗，氣候怡人，然因有
      颱風所引起之陣風，故海象絕非平穩，證人王勝裕警員於鈞院履勘現場時稱以
      當天發現屍體之天候及海象，係為天氣晴朗，海象平穩云云，惟查依據上開聯
      合報八十九年十月二十四日之報紙所載，八十九年十月二十四日有一輕度颱風
      雅吉行徑路線，有經過臺灣地區，其平均風力為七到八級，最大陣風十到十一
      級，臺灣地區之北部及東半部地區，會有豪雨，而南部地區雖較少有降雨之機
      率，惟仍屬受颱風影響所及之地區，職是，八十九年十月二十四日於高雄縣梓
      官鄉赤崁海堤處之海象，及陣風情形，絕非係如證人王勝裕警員所述之海象平
      穩云云。
（二）茲將系爭被保險人李林月貞死亡時之時空環境及相關資料與其所蘊含之意義說
      明如左：
  １、被保險人李林月貞於八十九年系爭案發死亡時，其年齡僅為三十五歲，係為人
      生之黃金年齡階段，其與夫婿甲○○結婚後於八十一年三月間生有一子即上訴
      人乙○○，被保險人李林月貞生有一子後即在家相夫教子，專職為家庭主婦，
      其夫婿甲○○並曾任高雄縣大社鄉之鄉民代表，現任為誼強交通有限公司之負
      責人，家境不錯，故由被保險人之年紀、家境等背景以觀，被保險人實無自殺
      之理由。又被保險人李林月貞雖曾於八十九年七月三十一日至九月三十日間，
      因頭痛及失眠症狀就醫，然其於系爭死亡之一個月前即已痊癒，並無再為診療
      之記錄，原審判決以其有連續就診之記錄而認其受此困擾極深而生輕生之念，
      即屬牽強。再據上訴人之法定代理人即被保險人李林月貞之夫甲○○到  鈞院
      陳稱「案發當天其本來約伊到外面吃飯，但是她說跟朋友有約‧‧‧後來大約
      十點左右，她說她要出去，但是沒有說去哪裏，她是開車出去的；當天吃晚飯
      時沒有異樣，我們也沒有吵架。‧‧‧我開運輸公司，實際上業務都是由我太
      太在經營，她個性比較外向、開朗，業務上很會交際，而案發當晚她找誰我也
      不知道，我一直都不知道她當天是去找何人；應該沒有什麼事情會令我太太想
      不開，導致要自殺的情形，我想我太太沒有自殺的理由，因為家庭生活正常，
      而且經濟狀況不錯」云云，由上述甲○○之陳述可知其妻於案發當日因與朋友
      有約而開車外出，惟伊並未透露與何人有約（似有意隱暪），衡諸當日為被保
      險人李林月貞之生日，伊又於晚間趁其夫甲○○外出之際再開車外出，且著絲
      襪盛裝外出等情，實不能排除被保險人李林月貞當日外出係與他人有約共同慶
      生之可能，甚至不能排除赴約對象為男性友人之可能。若係如此，被保險人係
      前往肇事海邊景點約會賞景，登上消波塊卻不慎失足落海之說即非無可採。
  ２、上訴人主張本件案發現場附近有步道、路燈、涼亭及消波塊，係賞景之景點，
      從道路走到消波塊，接近海水交接處，仍可行走，賞景的人有可能到消波塊上
      云云，核與  鈞院至案發現場勘驗之情況相符。至於被上訴人主張案發時光線
      昏暗、視線不良，且滿地雜草叢生，又須跨越護欄才能行走至消波塊，而認被
      保險人李林月貞前往賞景之說與常理相違云云。然查被上訴人前開主張係假設
      被保險人李林月貞於深夜獨自前往案發現場，惟倘李林月貞並非單獨前往，而
      係與友人共同前往（甚至可能與男性友人共同前往），則伊在友人相伴扶持下
      跨越護欄、穿越草叢，顯非難事，亦非無可能。今被上訴人徒以被保險人李林
      月貞前往案發現場之路徑頗為困難卻仍前往，暗示被保險人李林月貞「求死意
      堅」始會為之，純屬不當之主觀臆測。本件案發現場係一處海景怡人，有休憩
      之涼亭，有健康步道，有夜間照明設備，且可跨越海堤而坐在消波塊上，觀賞
      海景之觀光小景點，如此優雅之處所，實乃摯友或情人約會之最佳場所。又系
      爭海堤之消波塊確屬可輕易跨越，而摯友或情人於如此之海堤約會，一般皆會
      為覓尋較隱匿之地方，藉此而於彼此間有較親暱之行為，是被保險人李林月貞
      實有可能因與摯友或情人約至系爭海堤見面時，因欲接近海岸欣賞海景並藉此
      迴避遭多人注視，而於爬越消波塊時因消波塊之凹凸不平，不慎跌落海中導致
      死亡。當然，亦有可能係因故遭該摯友或情人推落海中謀害。
  ３、臺灣高雄地方法院檢察署就被保險人李林月貞屍體之相驗後，於被保險人之死
      亡原因係認定為落水溺斃窒息死亡，惟於死亡方式則認無法確認云云。其所以
      如此，乃係相關資料顯示被保險人李林月貞無自殺之理由，亦無自殺之證據，
      而又查不出其他證據可確切證明係他殺或意外死亡（例如死者約會之對象），
      故以無法確認死亡方式結案。惟按人之生命係屬珍貴，而衡諸常理常人皆會就
      其寶貴之生命予以珍惜，若非迫不得已實無可能輕易放棄生命之延續，易言之
      ，人命無價，且好生惡死，係為人之常情，至於自殺結束生命者，則屬社會之
      變態；又自殺者絕大部分皆會於生前顯露徵兆，且會以遺書交代後事，或將遺
      言以錄音帶留存，極容易找到蛛絲馬跡或相關證據證明，為刑事案件中最容易
      判斷者。乃本件經檢察官詳細調查後，竟找不到任何事證顯示被保險人李林月
      貞之死亡方式係為自殺，亦找不到被保險人有自殺傾向之任何理由。雖檢察官
      相驗屍體證明書上關於死亡之方式記載為不確認，唯揆其真意應係將自殺排除
      在外。
  ４、按最高法院八十九年台上字第一五六號判決意旨，認縱然警察局之現場勘驗記
      錄、地方法院檢察署之認定，皆載稱死者「疑似自殺死亡」或「不排除其自殺
      之可能」，惟皆難以認定死者果真自殺並無意外死亡之可能，故保險人應依約
      給付保險理賠金額云云，揆諸最高法院前揭判決意旨，縱檢警單位現場勘驗記
      載之記錄有載明疑似自殺死亡、或不排除其自殺可能之推論云云，惟最高法院
      亦認為如此之推論尚不足以證明死者確因自殺而致死亡，故保險人仍應依約給
      付保險理賠金額。準此，更遑論本件高雄縣梓官鄉赤崁派出所之現場勘驗暨高
      雄地方法院檢察署所開具之相驗證明書，皆未認定推論系爭被保險人有疑似自
      殺可能或不排除自殺可能，而僅係以死亡原因「未確認」，而為記載，是依前
      揭最高法院之判決意旨，本件被上訴人即保險人更應依約給付保險理賠金，要
      無疑慮，而原審判決所為事實之認定與法律之適用，確與前揭最高法院判決意
      旨不符，自有違誤而難以維持。
三、證據：除援用第一審所提證據外，補提高雄地方法院九十年保險字第八九號案件
    勘驗筆錄、照片、高雄縣梓官鄉公所於九十一年九月三十日梓鄉建字第○九一○
    ○○九四二○號函、八十九年十月二十四日、二十五日、二十六日聯合報均影本
    各一件。另聲請勘驗現場。
乙、被上訴人方面：
一、聲明：求為判決：
（一）上訴駁回。
（二）訴訟費用由上訴人負擔。
（三）如受不利之判決時，請准供擔保免於假執行。
二、陳述：除與原判決記載相同者，茲引用之外，補稱：
（一）就被保險人李林月貞陳屍之高雄縣梓官鄉赤崁海邊，上訴人以梓官鄉公所函謂
      「海堤邊道路有路燈照明、本所每年均有發包廠商保養維護」，主張現場確有
      多盞路燈云云，惟查經原審於現場實地履勘結果，除於入口處涼亭旁有一盞路
      燈外，現場確實未見其他之照明設備，梓官鄉公所所稱之「海堤邊道路有路燈
      照明」，應即指該入口處涼亭旁之路燈，且該鄉公所僅謂「每年均有發包廠商
      保養維護」，惟就該盞路燈照明功能是否均正常隻字未提，故該廠商是否確實
      保養維護完善，使該盞路燈均可正常照明？實不得而知。且縱該路燈於事發當
      時確有正常照明，惟是否足使五、六十公尺外之臨海沙灘處，及有護欄、樹木
      隔絕之二十公尺遠的消波塊臨海處等，均光亮、視線清晰？亦大有疑問。
（二）另上訴人雖據另案與新光人壽之高雄地方法院九十年度保險字第八九號事件之
      現場履勘筆錄，主張「能以行走於消波塊上面方式至海邊」，惟查該案履勘時
      間是九十一年八月十五日下午二時三十分，時值盛夏白晝，四週光線充足、視
      線清楚，上訴人訴代自可輕鬆於消波塊上面行走，然本案事發於冬季深夜零時
      ，其四週視線自非該履勘時間所呈景象可與比擬，被保險人當時恐難如此輕鬆
      抵達消波塊處並行走其上；且原審就此並非無考量（詳如原審判決第十三頁末
      段），係因現場履勘結果顯見其前提仍須跨越護欄、雜草始有可能行走於消波
      塊上面，始認定被保險人應非純粹係為遊玩、賞景而落海，且倘被保險人確如
      上訴人所稱「當時係穿著絲襪盛裝外出」，目的單純係至該處賞景，惟當時四
      週昏暗、視線不良已如前述，又滿地雜草叢生、碎石遍佈，實難想像有何等之
      美景足使被保險人以如此盛裝之打扮，做出跨越護欄、雜草之動作，然後行走
      於消波塊上面以便賞景？上訴人此一主張實與常理大相違背，而過於牽強。
（三）又被保險人陳屍之赤崁海邊，地屬偏僻，附近住家不多（詳上證一：另案高雄
      地方法院九十年度保險字第八九號事件之現場履勘筆錄），且該處於事發之十
      月底，鮮少有人出入，亦經管區員警證述明確，上訴人雖稱「另案現場履勘時
      尚有附近居民於涼亭處聊天」、「梓官鄉公所依赤崁村民大會決議設置一健康
      步道」，主張該處非人煙罕至，惟查該健康步道係為「提供當地居民晨間活動
      設施」而設置，其平日是否常有居民前往使用，固非無疑，又本案事發之十月
      底深夜零時，會有多少人至此遊玩、賞景呢？且法醫認定被保險人死亡日期為
      八十九年十月二十五日零時，然其屍體卻遲至隔日即二十六日上午九時許才被
      人發現，益證該處平日確實鮮少有人出入。
（四）上訴人指稱被保險人於八十九年十月二十四日晚間十時許離家「當時係穿著絲
      襪盛裝外出」，此與相驗卷內記載「屍身所附衣物狀況：無上衣、胸罩存、長
      褲存」不符，且經檢方相驗結果已明確排除被保險人遭他殺之可能。再者，上
      訴人於原審本堅稱被保險人與夫婿平日鶼鰈情深，夫妻恩愛，惟今卻又質疑被
      保險人於農曆生日當晚盛裝外出極有可能是與情人約會而至赤崁海邊，其間之
      理由著實令人不解？被保險人夫妻平日感情狀況究為如何？當時其家庭生活是
      否有重大困擾，不禁令人生疑！惟其家庭生活情形究竟如何，本非吾等外人可
      輕易窺探或論斷，且今往者已矣，恐均已無法查證，然其於事發前之八十九年
      七月三十一日至九月三十日每日均至住家附近之陳文泙診所看診，主訴症狀多
      為頭痛及失眠，卻為不爭之事實，顯見該段期間其生活上、心理上必有重大困
      擾，其雖於死前一個月未再就醫，亦非就可認定其頭痛及失眠情況已消失，亦
      有可能係其就醫後情況均無改善而放棄繼續就醫；上訴人復主張「自殺者絕大
      部分皆會於生前顯露徵兆，且會以遺書交代後事，或將遺言以錄音帶留存」云
      云，僅為上訴人主觀之認定，並無任何論理依據；相反地，據報載台灣精神醫
      學會秘書長、台北國泰醫院身心科主任張景瑞表示「八成以上自殺者有情感性
      的精神問題，包括憂鬱．．．而這些自殺者除非是重度憂鬱症患者，平時生活
      和工作不見得有異狀，也不一定會和家人、朋友傾訴心中的痛苦，所以常被忽
      視，加上生活或情感上遇到壓力或刺激，情緒走到死角，才會有輕生的念頭。
      尤其是社會成就高、自我要求高或平時看起來有自信的名人碰到挫折時，往往
      更不敢向外求救，去精神科就醫又擔心穩私外洩等問題，更容易以自殺等極端
      方式發洩情緒．．．大部分的自殺均沒有徵兆，也不一定會留下遺書、遺言等
      遺物」，足證上訴人以被保險人平日在家相夫教子、其夫生意興隆、家境不錯
      、任鄉民代表堪稱地方士紳、被保險人以身為其妻為榮、平日無異狀等等為由
      ，主張被保險人不可能自殺，實不足採信。
三、證據：除援用第一審所提證據外，補提九十二年一月十日所攝現場照片十張、九
    十一年五月六日所攝現場照片四張、報載節錄、臺灣高雄地方法院九十年度保險
    字第八十九號民事判決影本各一件。
丙、本院依職權函調台灣高雄地方法院檢察署八十九年度相字第一七六○號相驗案全
    卷。
    理    由
一、上訴人起訴主張：上訴人之母李林月貞與被上訴人於八十五年四月二十三日簽訂
    主契約為二十年期、保險金額為五百萬元之人壽保險契約，及保險金額為五百萬
    元之意外傷害保險附約。嗣又於八十九年五月三十一日再行簽訂契約內容變更申
    請書，增加保險五單位之醫療險及五百萬元之意外傷害保險，並均以上訴人為保
    險受益人。嗣被保險人李林月貞於上開保險期間內之八十九年十月二十五日晨間
    ，經人發現陳屍於高雄縣梓官鄉赤坎海邊，報請檢察官相驗後，認死亡原因為溺
    斃窒息死亡。上訴人乃於八十九年十一月二十日向被上訴人為保險金額給付之請
    求，詎被上訴人竟以被保險人之死亡係屬契約約定之除外責任而拒絕理賠，惟依
    臺灣高雄地方法院檢察署之相驗證明書，並無法認定要保人係自殺死亡，則上訴
    人自得依系爭保險契約之約定向被上訴人請求給付一千萬元之保險金額，並自八
    十九年十二月八日起按年息百分之十計算之遲延利息等情。
二、被上訴人則以：上訴人主張被保險人落海溺斃係意外事故，自應就其主張之事實
    負舉證責任，且被保險人死亡係其故意自致之行為，而非屬外來突發之意外傷害
    事故，被上訴人並無依約給付保險金之義務等語資為抗辯。
三、查上訴人主張上訴人之母李林月貞於八十五年四月二十三日及八十九年五月三十
    一日以其己身為被保險人，並以上訴人為保險受益人，而與被上訴人簽訂前開人
    壽保險契約，及意外傷害保險契約，保險金額各為五百萬元，共計一千萬元，嗣
    被保險人李林月貞於上開保險期間內之八十九年十月二十五日晨間，被人發現陳
    屍於高雄縣梓官鄉赤坎海邊，經相驗後認死亡原因為溺斃窒息死亡之事實，已據
    其提出保險契約書、相驗屍體證明書等影本為證，並為被上訴人所不爭執，堪信
    上訴人此部分之主張為真實。上訴人主張被保險人李林月貞係因外來突發事故意
    外死亡，請求給付保險金，被上訴人則以被保險人李林月貞之死亡係其自身之故
    意行為等前開情詞置辯。經查：
（一）按當事人主張有利於己之事實者，就其事實有舉證之責任，民事訴訟法第二百
      七十七條定有明文。又主張法律關係存在之當事人，僅須就該法律關係發生所
      須具備之特別要件，負舉證之責任，至於他造主張有利於己之事實，應由他造
      舉證證明（最高法院四十年台上字第八八七號判例意旨參照）。依兩造所訂之
      南山新人身意外傷害保險附約第三條、第十二條約定：「被保家庭成員於本附
      約有效期間內，因遭受意外傷害事故，致其身體蒙受傷害而致成重大燒燙傷、
      殘廢或死亡時，依照本附約的約定，給付保險金。前項所稱意外傷害事故，指
      非由疾病引起之外來突發事故。」、「被保家庭成員直接因下列事由致成死亡
      、殘廢、重大燒燙傷或傷害時，本公司不負給付保險金的責任：二、要保人、
      被保家庭成員的故意行為。」。準此，本件保險事故，應以死亡事故發生之原
      因，係由於非因疾病引起之外來突發事故，以致發生死亡結果，保險人始負給
      付保險金之責。是依上開說明，上訴人自應就其主張被保險人死亡係外來突發
      事故所致之權利發生之事實負舉證責任；倘上訴人已盡其舉證責任，則被上訴
      人就其抗辯本件被保險人之死亡係屬自身之故意行為，其可不負賠償責任之權
      利障礙而有利於被上訴人之事實，負舉證責任。
（二）查本件被保險人李林月貞於八十九年十月二十四日晚間十一時許至翌日凌晨之
      間，於高雄縣梓官鄉赤崁海邊因溺斃而窒息死之事實，有上述上訴人提出相驗
      屍體證明書影本一份附卷可稽，並經本院函調台灣高雄地方法院檢察署九十年
      相字第一七六０號相驗卷宗核閱屬實。是被保險人李林月貞既因溺水導致窒息
      死亡，乃因非由自身疾病引起之外來突發事故致造成死亡之結果，上訴人主張
      之保險事故業已發生，而相驗屍體證明書就其死亡方式雖未確認，然亦不得以
      其未認定為意外死亡，即否認因溺斃而窒息死亡不屬非由自身疾病引起之外來
      突發事故。被上訴人就被保險人係落海溺水而窒息死亡之事實，並不爭執，自
      可認上訴人已就被保險人之死亡係由於非因疾病引起之外來突發事故盡其舉證
      責任。
（三）至被上訴人抗辯系爭保險事故係被保險人之故意行為所致，乃屬被上訴人得免
      責之事由，自應由被上訴人就此權利障礙事實負舉證責任。亦即本件被保險人
      之死亡是否為本身之故意行為即自殺之行為所致，應由被上訴人負舉證責任。
      查被上訴人認被保險人係自殺云云，無非以事發現場係高雄縣梓官鄉赤崁海邊
      ，地處偏僻，並非一人會前往遊玩之處，被保險人於深夜獨自至該處，其動機
      著實令人懷疑；又被保險人曾經因頭痛、失眠、焦慮及胃痛等症狀，於八十九
      年九月二十七日、二十八日、三十日在其住家附近之「陳文泙內兒科診所」就
      診，並向醫師自述其因債務多週轉困難，如果自殺，南山保險金可償還債務，
      且其夫之弟在南山保險公司上班，可不用調查輕易取得保險金，是本件事故可
      疑非單純意外；及經檢方相驗結果已明確排除被保險人遭他殺之可能等情為其
      依據。惟查：
  １、本件被上訴人係以被保險人李林月貞屍體發現之地點高雄縣梓官鄉赤崁海邊，
      地處偏僻，距入口處之涼亭尚有約二百公尺遠，除涼亭有路燈外，並無其他照
      明設備，大小碎石遍佈，雜草叢生，被保險人於深夜獨自至該處，動機令人狐
      疑，而推測被保險人係自殺云云。然依被上訴人於本院提出之八十九年拍攝案
      發現場照片觀之（一冊附於本院卷證物袋），該靠海岸上道路盡頭（北方）建
      有水泥涼亭一座，涼亭北側建一水泥圍牆，道路西側有四方柱型護欄，圍牆與
      護欄間留一出入口，有一路痕可通往海邊，地上雖為磚塊、碎水泥塊、泥土等
      類似建築廢棄物所積成，且與近海水處之沙灘間，隔有散落之消波塊，但仍可
      行走及跨越而過至沙灘，而該處沙灘為長形地帶甚為平坦，觀海戲水非不可能
      ，此從照片上有人在海灘釣魚及小孩佇足其間可知；再向北遠處始為高約六、
      七公尺之台地，但該台地距被保險人停車處甚遠，當不可能於晚上遠至該處，
      而關於被保險人落海之處，兩造均表示並不清楚，但對於屍體發現處則均不爭
      執（即如八十九年照片最末一張、本院卷第七十頁背面第十二張照片，及勘驗
      筆錄），是被保險人如何落海，自何處落海，既均不明，殊難僅因被保險人係
      於晚上約十時許離家開車至該處已深夜十一時，即指其落海為自殺行為。
  ２、據被保險人李林月貞之丈夫甲○○於警訊時供稱李林月貞於當晚十時許離家，
      有上開相驗卷宗可稽，甲○○於本院亦證稱：「案發當晚．．．是在家裡吃飯
      ，．．．大約一般吃晚飯時間，後來大約十點左右，她（指李林月貞）說要出
      去，但沒有說要去那裡，她是開車出去，我當時並沒有看著她出門，因為剛好
      我有朋友來」、「當天晚上吃飯時，（我太太）沒有異樣，我們也沒有吵架」
      、「案發當天她都在家裡，我早上大約十點左右出門打高爾夫球，我出門時她
      還在家裡，下午四點多我回家，她也在家裡，所以我不在家的期間，她是否有
      出去，我不知道」、「我開運輸公司，實際上業務都是我太太在經營，她應酬
      的情形我都不瞭解，她個性比較外向、開朗，業務上很會交際，而案發當晚她
      要找誰我也不知道」、「案發地點我們夫妻沒有去過，我也不知道我太太有無
      去過」、「我太太應該沒有跟人糾紛或結怨，如果有，我大概會知道」、「我
      想我太太沒有自殺的理由，因為家庭生活正常，而且經營狀況不錯」等語（見
      本院卷第一０四～一０六頁）；是依卷存資料，甲○○應該是最後與被保險人
      見面之人，而且亦無證據足認被保險人出門前後有與其夫吵架之情事，自不能
      以其家庭情形，推測其有前往案發地點自殺之傾向或可能，是上訴人指稱其家
      庭生活美滿，被保險人夫妻事業有成，可知確無自殺之可能等語，即非全虛。
      至赤崁海邊雖地處偏僻，事發當時已近十月底，鮮少有人出入，固據證人即警
      員王勝裕於原審證述在卷，然李林月貞既與人有約而離家，其夫雖不知其曾否
      前往該處所，但其曾經前往該處或當時係與所約之人同往亦有可能，是被保險
      人前往該處，與人談話、談業務、或為散心、或為遊玩，均有可能，而究係行
      走至沙灘卻不幸於該處不慎落水，或者因其他原因發生意外，皆屬可能之事，
      自不得置此可能之事而不顧，遽予推測其係為自殺而落海。又李林月貞既非該
      地之人，且與該地無任何地緣關係，又何得知悉該處有沙灘而前往自殺，顯然
      亦不能因此情形而認其死亡係出於自殺之行為。
  ３、再原審向證人陳文泙所函調之李林月貞病歷記載，李林月貞於事發前一至二個
      月即八十九年七月三十一日至九月三十日每日均至該診所看診，主訴症狀多為
      頭痛及失眠，有該病歷影本附卷可稽，但其自十月一日起即未再前往看診取藥
      ，且其求診期間亦僅短短二個月，則是否可能因此頭痛及失眠之病症而於二十
      餘日之後，萌生自殺之意念，亦有可疑，茍無積極強烈之證據資為參酌，實難
      以此推斷其必然會因此而自殺。至被保險人離家之日雖為其生日，當晚外出時
      亦告知其夫其與人有約，則雖未要求其夫陪同，亦與常情無違，如以此推測其
      有自殺意念，實甚勉強難信。被上訴人謂被保險人李林月貞可能係因長期頭痛
      及失眠於無法治癒，或其家庭生活存有重大事故之情形下，而於其生日當日萌
      生自殺之意，其落水死亡應係其自身之故意行為所致云云，顯然僅係臆測之詞
      ，仍難認有堅強之證據力，自未能信實。
  ４、又依前開相驗卷證資料，檢察官於相驗被保險人之屍體後已以溺水死亡而查無
      他殺嫌疑結案，是上訴人主張李林月貞亦可能係因遭他殺而落水云云，自乏證
      據足認為實在而不可採，然亦不能以無他殺嫌疑，轉而認其即係自殺。另按自
      殺之動機不一而足，但本件被上訴人主張被保險人係出於自殺而死亡，依其所
      舉證據及卷內證據資料，實尚乏無確切證據足以證明其主張為真實。
四、綜據上述，被上訴人就其主張被保險人係因自殺行為致溺水窒息而死亡之變態事
    實，顯未盡其舉證責任，其抗辯系爭保險契約保險事故之發生，係因被保險人之
    故意行為所致，其免付保險金義務云云，自無可採。從而，本件上訴人依據系爭
    保險契約，請求被上訴人給付被保險人意外死亡之保險金一千萬元，自屬有據。
    又上訴人係於八十九年十一月二十二日向上訴人申請理賠，為被上訴人所不否認
    ，依系爭契約第二十條約定應於十五日內給付之，則上訴人併請求自被上訴人應
    為理賠之翌日即八十九年十二月八日起至清償日止，按約定年息百分之十計算之
    遲延利息，自有理由，應予准許。原審未察，遽為上訴人敗訴之判決，自有未洽
    ，上訴意旨指摘原判決不當，求予廢棄改判，為有理由，應由本院予以廢棄改判
    。至兩造其餘攻擊防禦之方法，與判決之基礎不生影響，不予一一論述，附此敘
    明。
五、兩造均陳明願以供擔保為條件，請准為假執行或免為假執行之宣告，經核並無不
    當，爰分別酌定相當擔保金額併宣告之。
六、據上論結：本件上訴為有理由，合依民事訴訟法第四百五十條、第七十八條、第
    四百六十三條、第三百九十條第二項、第三百九十二條，判決如主文。
中      華      民      國    九十二    年      六      月    二十五    日
                                      臺灣高等法院高雄分院民事第五庭
~B1審判長法官  蔡明宛
~B2法      官  黃科瑜
~B3法      官  林健彥
右為正本係照原本作成。
如對本判決上訴，須於判決送達後二十日內向本院提出上訴狀，其未表明上訴理由者
，應於上訴後二十日內向本院提出上訴理由書（均須按他造當事人之人數附繕本）。
上訴時應提出委任律師或具有律師資格之人之委任狀，並依附註條文規定辦理。
中      華      民      國    九十二    年      六      月     三十     日
~B法院書記官  葉淑華
附註：
民事訴訟法第四百六十六條之一：
對於第二審判決上訴，上訴人應委任律師為訴訟代理人，但上訴人或其法定代理人具
有律師資格者，不在此限。
上訴人之配偶、三親等內之血親、二親等內之姻親，或上訴人為法人、中央或地方機
關時，其所屬專任人員具有律師資格並經法院認為適當者，亦得為第三審訴訟代理人。
第一項但書及第二項情形，應於提起上訴或委任時釋明之。


司法院資訊處製作；財團法人民間司法改革基金會備份。
